【裁判字號】    90,保險上,19
【裁判日期】    900828
【裁判案由】    給付保險金
【裁判全文】
臺灣高等法院民事判決  九十年度保險上字第一九號
    上  訴  人  台灣中國航聯產物保險股份有限公司
    法定代理人  方敏生
    訴訟代理人  黃健雄
    被  上訴人  世泰營造股份有限公司
    法定代理人  陳吳曜明
右當事人間請求給付保險金事件，上訴人對於中華民國九十年五月十一日臺灣臺北地
方法院八十九年度保險字第一六四號第一審判決提起上訴，本院判決如左：
    主      文
原判決關於命上訴人給付被上訴人新台幣貳佰拾萬元本息部分及該部分假執行之宣
告與訴訟費用之裁判均廢棄。
右開廢棄部分，被上訴人在第一審之訴及其假執行之聲請均駁回。
第一、二審訴訟費用由被上訴人負擔。
    事      實
甲、上訴人方面：
一、聲明：
  (一)原判決不利於上訴人之部分廢棄。
  (二)右開廢棄部分被上訴人在第一審之訴及其假執行之聲請均駁回。
二、陳述：與原判決記載相同者予以引用外，補稱：
  (一)本件肇事車輛非未領有公路行車執照之車輛，僅其車牌因車輛逾期未檢驗而遭監
    理站註銷，但其行車執照僅因未換發而為逾期行照，仍屬於領有行照之車輛。
  (二)系爭肇事車輛因領有公路行車執照，可在路上行駛及投保汽車責任保險，故本件
    保險契約將之列為不保事項。
  (三)所謂營造工程第三人意外責任險必須係被保險人依法應負賠償責任而受賠償請求
    時，保險人之責任始發生。本件肇事原因可能係被害人解育豐擦撞之黑色汽車所
    致，而非擦撞本件停放之吊卡車。縱認擦撞係吊卡車，被害人亦與有過失。上訴
    人所應給付金額不應為二百三十萬元。
三、援用原審提出者。
乙、被上訴人方面：
一、聲明：上訴駁回。
二、陳述：與原判決記載相同者予以引用外，補稱：
  (一)所謂汽車牌照包括牌照與行車執照，兩者需配合使用，無法單一使用。肇事車輛
    經警方向公路監理單位查詢結果，其牌照業經註銷，故該車之行車執照均一同註
    銷而失效。
  (二)被上訴人僅於工地內利用該車之吊桿於工地內吊運施工物料，並非將系爭車輛充
    作一般大卡車用於公路運輸，故該車應屬於施工器具，而非領有行車執照之車輛
    。
  (三)本件事故發生後，被上訴人受被害人家屬賠償請求時，曾向苗栗縣後龍鎮調解委
    員會聲請調解，調解當時上訴人並有代表到場，且對於調解金額當場未表示反對
    ，自不宜再指責賠償金額過高。
三、證據：援用原審提出者。
    理      由
一、被上訴人起訴主張：伊因承包訴外人台灣省交通處公路局東西向快速公路中區工
    程處發包之系爭工程，乃向上訴人投保營造綜合保險，內含營造工程財物損失險
    、營造工程第三人意外責任險、僱主意外責任險、第三人建築龜裂倒塌責任險、
    竊盜損失險等，保險期間自民國（下同）八十八年五月二日零時起至九十年十二
    月三十一日二十四時止，以伊為受益人。其中營造工程第三人意外責任險部分，
    保險金額為每一人體傷或死亡新台幣（下同）三百萬元，保險事故為「被保險人
    在施工處所或毗鄰地區，於保險期間內，因營建本保險契約承保工程發生意外事
    故，致第三人體傷、死亡或財物受有損害，被保險人依法應負賠償責任而受賠償
    請求」。嗣於八十九年十月九日，伊為移動施工所需板模工具，由伊僱用之泰國
    籍外勞ＪＡＭＲＯＥＮ  ＢＵＮＴＨＩＡＮ駕駛吊卡車載送所需板模工具材料至
    苗一二六線九公里三百公尺處之施工區域卸貨，並將該吊卡車停在反光錐所圈圍
    之施工區域內，至下午六時許，被害人解育豐無照駕駛車號ＩＬＦ－四０六號重
    型機車行經該處時，疑因超車不慎，闖入施工區域內碰撞上開吊卡車後受創倒地
    ，送醫後不治死亡。伊知悉事故發生後，即與被害人家屬至苗栗縣後龍鎮調解委
    員會商談賠償事宜，伊並通知上訴人參加，上訴人亦有派員代表到場。嗣雙方於
    八十九年十一月三日簽立調解書，由伊支付被害人家屬二百三十萬元，伊並旋向
    上訴人請求給付保險金，詎上訴人拒不給付，為此依保險契約求為判決上訴人應
    給付伊二百三十萬元，及自八十九年十一月四日起至清償日止按年息百分之五計
    算之利息等語。（原審判決上訴人應給付被上訴人二百三十萬元，及自八十九年
    十二月三十一日起至清償日止，按年息百分之五計算之利息，而駁回被上訴人逾
    期利息之請求，被上訴人對駁回部分未據上訴，已告確定）。上訴人則以：上開
    吊卡車肇事事故，乃屬系爭保險契約第九條第四項約定之「除外不保」事項，上
    訴人自毋庸負給付保險金之責等語，資為抗辯。
二、查被上訴人主張伊因承包訴外人台灣省交通處公路局東西向快速公路中區工程處
    發包之系爭工程，向上訴人投保營造綜合保險，內含營造工程財物損失險、營造
    工程第三人意外責任險、僱主意外責任險、第三人建築龜裂倒塌責任險、竊盜損
    失險等，保險期間自八十八年五月二日零時起至九十年十二月三十一日二十四時
    止，以被上訴人為受益人。其中營造工程第三人意外責任險部分，保險金額為每
    一人體傷或死亡三百萬元，保險事故為「被保險人在施工處所或毗鄰地區，於保
    險期間內，因營建本保險契約承保工程發生意外事故，致第三人體傷、死亡或財
    物受有損害，被保險人依法應負賠償責任而受賠償請求」。嗣被上訴人於八十九
    年十月九日施工時，其僱用之泰國籍外勞ＪＡＭＲＯＥＮ  ＢＵＮＴＨＩＡＮ所
    駕駛之吊卡車與被害人解育豐駕駛之車號ＩＬＦ－四０六號重型機車發生事故，
    致解育豐死亡。嗣伊與被害人家屬至苗栗縣後龍鎮調解委員會商談賠償事宜，伊
    並通知上訴人參加，上訴人亦派員到場，雙方於八十九年十一月三日簽立調解書
    ，由被上訴人支付被害人家屬二百三十萬元等情，業據提出營造綜合保險單、被
    上訴人致上訴人函、苗栗縣後龍鎮調解委員會調解書、支票等件為證（見原審卷
    第十四頁－三一頁），並經原審向苗栗縣警察局竹南分局調閱解育豐意外死亡偵
    查卷乙宗屬實（見原審卷第六三－八二頁），復為上訴人所未爭執，自堪信為真
    實。是本件所應審究者為：上開事故是否為系爭保險契約第九條第四項所約定之
    除外不保事項？
三、核閱系爭保險契約第九條「營造工程第三人意外責任險特別不保事項」第四項約
    定，營造工程第三人意外責任險之承保範圍不包括「因所有、管理或使用領有公
    路行車執照之車輛及其裝載之財物所致之賠償責任」在內（見原審卷第二二頁）
    。依其文義凡領有公路行車執照之車輛即在不保範圍之內，不問其行車執照是否
    因逾期未經檢驗被吊銷而異。經查八十九年十月十日下午八時警方對ＪＡＭＲＯ
    ＥＮ  ＢＵＮＴＨＩＡＮ所作的偵訊筆錄，其記載「經警方查出車號：ＳＦ－四
    七○，引擎號碼ＥＨ000－000000，且該車車牌已經註銷」，有警方筆
    錄可稽（見原審卷第六九頁）。足證該肇事車輛為領有行車執照之車輛。即上訴
    人亦不否認該車輛係被上訴人向東豐汽車綜合配修廠租借而來，因未檢驗而被註
    銷（行照）。且該車輛係在有限距離內移動作吊貨用（見原法院卷第一○一－一
    ○三頁、本院卷第五四頁），是該車輛為領有公路行車執照可供行走之車輛，自
    無疑問。依上說明，自為系爭保險契約第九條第四項所約定之除外不保事項。被
    上訴人主張：本件肇事車輛業經吊銷公路行車執照，應視同並未領有公路行車執
    照云云，與事實不符，自不足採。況該車當日係有移動性，而非靜止停放不動，
    亦有別於施工器具。被上訴人主張：該車為施工器具云云，亦非可採。是上訴人
    所為之上開抗辯應予採信。故系爭事故並不在上訴人依營造工程第三人意外責任
    險所負之承保範圍內，上訴人自無負給付保險金之責任可言。
四、綜上、系爭事故既不在上訴人承保範圍內，已如前述，被上訴人依系爭保險契約
    請求上訴人給付保險金二百三十萬元，及自八十九年十二月三十一日起至清償日
    止，按年息百分之五計算之利息，為無理由，不應准許。原審未察，就此部分為
    被上訴人勝訴之判決，並為假執行之宣告，即有未洽。上訴意旨指摘原判決此部
    分不當，求予廢棄，為有理由，應由本院改判如主文第二項所示。
五、本件事證已臻明確，兩造其餘之攻擊防禦方法，核與判決結果不生影響，不另一
    一贅述，附此敘明。
六、據上論結，本件上訴為有理由，爰判決如主文。
中      華      民      國    九十      年      八      月    二十八    日
                              臺灣高等法院民事第十庭
                                  審判長法  官  林  敬  修
                                        法  官  黃  騰  耀
                                        法  官  劉  勝  吉
右正本係照原本作成。
如不服本判決，應於收受送達後二十日內向本院提出上訴書狀，其未表明上訴理由者
，應於提出上訴後二十日內向本院補提理由書狀（均須按他造當事人之人數附繕本）
上訴時應提出委任律師或具有律師資格之人之委任狀；委任有律師資格者，另應附具
律師及格證書及釋明委任人與受任人有民事訴訟法第四百六十六條之一第一項但書或
第二項（詳附註）所定關係之釋明文書影本。
兩造均不得上訴。
中      華      民      國    九十      年      八      月    三十一    日
                                        書記官  李  翠  齡
附註：
民事訴訟法第四百六十六條之一（第一項、第二項）：
對於第二審判決上訴，上訴人應委任律師為訴訟代理人。但上訴人或其法定代理人具
有律師資格者，不在此限。
上訴人之配偶、三親等內之血親、二親等內之姻親，或上訴人為法人、中央或地方機
關時，其所屬專任人員具有律師資格並經法院認為適當者，亦得為第三審訴訟代理人
。


司法院資訊處製作；財團法人民間司法改革基金會備份。
